【裁判字號】    97,台上,1122
【裁判日期】    970320
【裁判案由】    違反毒品危害防制條例
【裁判全文】
最高法院刑事判決            九十七年度台上字第一一二二號
上  訴  人  甲○○
選任辯護人  吳玲華律師
上列上訴人因違反毒品危害防制條例案件，不服台灣高等法院中
華民國九十六年十二月六日第二審更審判決（九十六年度上重更
(一)字第十號，起訴案號：台灣桃園地方法院檢察署九十四年度偵
字第二０四六五號、九十五年度偵字第二四０九、二七０九、五
０三六號），提起上訴，本院判決如下：
    主  文
上訴駁回。
    理  由
按刑事訴訟法第三百七十七條規定，上訴於第三審法院，非以判
決違背法令為理由，不得為之。是提起第三審上訴，應以原判決
違背法令為理由，係屬法定要件。如果上訴理由書狀並未依據卷
內訴訟資料，具體指摘原判決不適用何種法則或如何適用不當，
或所指摘原判決違法情事，顯與法律規定得為第三審上訴理由之
違法情形，不相適合時，均應認其上訴為違背法律上之程式，予
以駁回。本件上訴人甲○○上訴意旨略稱：(一)、蔡金蟬、楊春梅
不利上訴人供述各情，先後不一且不相一致，並與經驗法則有違
，且衡情彼等亦有為邀寬典而誣陷上訴人之動機，另原判決所援
引之其他證據，亦均不足以證明上訴人有如原判決事實欄所載之
犯行。乃原判決於無何補強證據之情形下，逕依蔡金蟬、楊春梅
不利上訴人供述各情，即認上訴人有原判決事實欄所載之犯行，
於法有違。(二)、原判決援引蔡金蟬供述：……後來洪文彬跟伊說
，是上訴人去喝花酒及賭博，所以誤了事，沒有去接應，伊才在
楊春梅回來打電話給伊時，這樣告訴楊春梅；及……洪文彬答應
楊春梅於民國九十四年十一月十八日帶她去越南，伊不知道為何
上訴人也一起去，洪文彬有跟伊說楊春梅帶海洛因回來交給上訴
人等情，其中關於蔡金蟬聽聞自洪文彬部分均屬傳聞證據。又蔡
金蟬於原審準備程序中供稱：洪文彬說出境到越南，上訴人會去
接楊春梅等情，亦屬傳聞證據。乃原判決採蔡金蟬上開傳聞供述
為不利上訴人認定之依據，於法有違。(三)、測謊鑑定形同自白，
不能以一次測謊鑑定結果，為有罪判決之唯一證據。又依卷附法
務部調查局調科參字第０九六００三八六五一０號函，內載抽象
而無法清楚說明語意之問題，並不適合作為測謊之標的。而內政
部警政署刑事警察局對上訴人等實施測謊，其所設定測謊鑑定之
題目：上訴人有參與（接洽、協助、接應）「這件毒品案嗎」等
內容，其並非屬單純具體之行為，不宜作為測謊之標的，其測謊
之結果自非正確。而上訴人既對內政部警政署刑事警察局之測謊
鑑定結果表示疑義，乃原審未傳喚實施測謊鑑定者到庭報告並接
受交互詰問，即採內政部警政署刑事警察局對上訴人等測謊鑑定
結果，為不利上訴人認定之依據，於法有違。(四)、原判決於事實
欄認定：上訴人與洪文彬、蔡金蟬於九十四年十一月十五日晚間
，與楊春梅相約在台北縣樹林鎮某薑母鴨店一起用餐，商談啟程
、聯絡、接洽等細節……等情，係援引蔡金蟬於原審準備程序及
審判期日相關供述各情，為其主要論據。然蔡金蟬於原審九十六
年五月十七日、同年七月十一日、同年七月二十六日之準備程序
中，均未以證人之身分具結供述，且蔡金蟬於原審九十六年八月
二十一日審判期日中，另證稱彼等四人在去的前一天（即九十四
年十一月十五日），吃羊肉爐時並未提到毒品的事情等情，而楊
春梅於原審準備程序中亦供稱，彼等第一次會面時未講到毒品的
事情等語。乃原判決竟援引蔡金蟬於原審準備程序及審判期日不
利上訴人之供述，認定上訴人有原判決事實欄所載之前揭犯行，
於法有違等語。(五)、上訴人前往越南之目的，係單純前往探視大
陸女友及洽談婚事，此有上訴人持有之手機簡訊照片可證，而上
開證據並無偽造或變造之可能。乃原判決就上開有利上訴人之證
據，未說明其何以不能為有利上訴人論斷之理由，於法有違等語
。惟查原判決認定上訴人有原判決事實欄所記載之共同運輸第一
級毒品犯行，係以訊據上訴人雖否認有前揭犯行，並辯稱：伊前
往越南等係為探望大陸女友，而恰巧與洪文彬、楊春梅搭乘同班
飛機；又原審曾函請法務部調查局對上訴人等實施測謊鑑定經退
件，嗣經改送內政部警政署刑事警察局卻能實施測謊鑑定，伊未
能通過測謊鑑定，係因測謊員硬要伊對相關問題回答沒有，測謊
程序欠缺公正，所得測謊結果並不正確等語。然查上訴人如何參
與如原判決事實欄所載之走私運輸海洛因犯行，業據楊春梅、蔡
金蟬分別於事實審法院審理中供述甚詳，參酌楊春梅於九十四年
十一月十六日搭機前往越南胡志明市，同日又搭機返抵桃園中正
國際機場入境；上訴人與楊春梅、洪文彬於九十四年十一月十八
日，一同搭機前往越南胡志明市；上訴人於九十四年十一月二十
五日，楊春梅與洪文彬則一同於九十四年十一月二十六日，搭機
返抵桃園中正國際機場入境等情，有旅客入出境紀錄查詢附卷可
證。又楊春梅於九十四年十一月十八日，由桃園中正國際機場轉
往金邊之機票，係由洪文彬付款並一起訂票等情，有越南航空公
司九十六年五月三日越航臺字第０九六００二一號函及相關資料
可憑。另上訴人預定越南航空九十六年十一月十六日，由桃園中
正國際機場前往越南胡志明市機場，再轉往金邊班機之機票等情
，亦有越南航空公司九十六年十月二十九日越航臺字第０九六０
０四六號函及相關資料可稽；依入出境紀錄查詢資料及通訊監察
譯文所示，楊春梅於九十四年十一月十六日晚間九時五十二分許
，甫自越南搭機返抵台灣即以行動電話向蔡金蟬稱：伊剛回來而
已，還在機場，「他（即上訴人）不來帶我」，也不跟伊說一下
，害伊早上呆呆地等，伊頭很痛，害伊進退兩難等語；蔡金蟬回
稱：「你過來這裡，我現在要去叫他們回來，他們打麻將，又去
喝粉味，氣死了，我才剛罵回來」等情；證人即承辦警員周宏駿
證稱：……查獲楊春梅後她講到共犯綽號「阿昌」者，才調取與
楊春梅同班機出國之旅客名單，過濾其中名字中有「昌」之人，
才查到上訴人等語；楊春梅、蔡金蟬對上訴人認識不多，且彼等
指稱上訴人參與走私運輸海洛因犯行，亦非法定減輕其刑之原因
，衡情彼等並無誣指上訴人之可能；上訴人既自承與楊春梅、蔡
金蟬無甚交情，則楊春梅、蔡金蟬當不可能知悉上訴人曾向越南
航空預訂，九十四年十一月十六日前往越南胡志明市轉往柬埔寨
金邊之機位。且楊春梅於九十四年十一月十六日晚間九時五十二
分許，返抵桃園中正國際機場後，以電話向蔡金蟬抱怨交談之內
容，經核均與調查所得之上開事證相符，堪認彼等不利上訴人供
述各情係屬事實。此外並有如原判決事實欄所載運輸走私海洛因
之物品扣案可資佐證，而其中粉末狀物品八包經鑑定結果均含海
洛因成分，其中五包合計淨重一千七百四十六點六公克，另三包
合計淨重一千零五十一點三公克，有法務部調查局九十五年二月
十七日調科壹字第０八００一０五八一號鑑定通知書附卷足憑。
另原審經上訴人、蔡金蟬、楊春梅之同意，函請內政部警政署刑
事警察局對彼等三人實施測謊鑑定結果，楊春梅就(1)、上訴人有
參與（接洽、協助、接應）這件毒品案嗎？(2)、有關本案上訴人
有參與這件毒品案嗎？回答：有，並無不實反應；蔡金蟬就(1)、
上訴人有參與（協助、資助、接應）這件毒品案嗎？(2)、有關本
案上訴人有參與這件毒品案嗎？回答：有，並無不實反應；上訴
人就(1)、你有參與（協助、資助、接應）這件毒品案嗎？(2)、有
關本案你有參與這件毒品案嗎？回答：沒有，則呈不實反應。而
實施上開測謊鑑定前均經上訴人、蔡金蟬、楊春梅同意配合，並
已告知彼等得拒絕受測，測謊員經良好之專業訓練與相當之經驗
，測謊儀器品質良好且運作正常，受測人身心及意識狀態正常，
測謊環境良好，無不當之外力干擾等情，有該局九十六年十月二
十三日刑鑑字第０九六０一六０九一五號鑑定書暨所附測謊鑑定
資料表、測謊鑑定說明書、測謊鑑定圖譜、測謊鑑定圖譜鑑定分
析量化表、測謊儀器測試具結書、測謊鑑定人資歷表等附卷可按
，上開測謊鑑定結果為有證據能力。另內政部警政署刑事警察局
係配置專業測謊鑑定儀器及人員之機關，具備測謊專業能力，且
內政部警政署刑事警察局測謊鑑定之題目，其與法務部調查局測
謊鑑定之題目不同，尚不能以法務部調查局認為不宜實施測謊鑑
定，即認內政部警政署刑事警察局之測謊鑑定結果不正確。楊春
梅、蔡金蟬就相關細節之供述雖不盡一致，然人之記憶易因時間
之經過而不清，彼等就上訴人參與走私運輸海洛因之重要情節，
互核一致，尚不得以此即認彼等供述各情均不足採信。另縱認上
訴人辯稱：伊前往越南等係為探望女友等情，係屬事實，然上訴
人走私運輸海洛因與探望女友，非不可同時進行，其並不影響上
訴人為走私運輸海洛因之犯行。上訴人否認辯解各情，無非係屬
事後卸責之詞，不足採信等情，予以綜合判斷。因而撤銷第一審
判決，改判論處上訴人共同運輸第一級毒品罪刑，已於判決內說
明其所憑之證據及認定之理由，從形式上觀察，並無違背法令之
情形。按供述證據前後，雖稍有參差或互相矛盾，事實審法院非
不可本於經驗法則斟酌其他證據作合理之比較定其取捨，從而供
述證據之一部認為真實者予以採取，亦非證據法則所不許。又證
據之取捨與證據之證明力如何，均屬事實審法院得自由裁量、判
斷之職權；苟其此項裁量、判斷，並不悖乎通常一般之人日常生
活經驗之定則或論理法則，又於判決內論述其何以作此判斷之心
證理由者，即不得任意指摘其為違法，而據為提起第三審上訴之
合法理由。原判決綜合上述各項證據資料，據以認定上訴人確有
前揭犯行等情，乃其採證認事調查職權之合法行使，並無違背論
理法則及經驗法則或有理由不備等情事，不容任意指為違法。縱
認原判決未就相關供述證據，逐句說明其為如何斟酌取捨之理由
，而有微疵，然其於判決結果並無影響，依刑事訴訟法第三百八
十條規定，仍不得據為合法之第三審上訴理由。上訴意旨(二)指稱
蔡金蟬供述係屬傳聞證據部分，乃蔡金蟬供述其本身聽聞洪文彬
如何向其告稱之內容，上訴意旨指摘蔡金蟬上開供述係屬傳聞證
據，尚非有據。況蔡金蟬該部分之供述係屬犯罪之細節，其並非
構成犯罪事實之要素，於辨別犯罪之同一性並無影響，則本件縱
除去上訴意旨(二)指摘部分，既仍應為同一事實之認定，而不影響
於原判決本旨，上訴意旨猶執此指摘，亦非適法之第三審上訴理
由。又我國刑事訴訟法除選任自然人充當鑑定人外，另設有機關
鑑定制度，即法院或檢察官得囑託醫院、學校或其他相當之機關
、團體為鑑定，或審查他人之鑑定，其鑑定程序並準用刑事訴訟
法第二百零三條至第二百零六條之一之規定，此項機關之鑑定，
如由實施鑑定或審查之人為言詞報告或說明，則準用同法第一百
六十三條第一項、第一百六十六條至第一百六十七條之七、第二
百零二條之規定，同法第二百零八條規定甚明。是鑑定機關所提
出之文書報告，其內容已臻明瞭，而法院並未命實施鑑定之自然
人為言詞報告或說明時，即無準用第一百六十六條第一項有關詰
問或詢問鑑定人之問題。本件原審將上訴人等送內政部警政署刑
事警察局為測謊鑑定，經該局提出九十六年十月二十三日刑鑑字
第０九六０一六０九一五號鑑定書及相關鑑定資料，原審綜合該
測謊鑑定及上述各項證據資料，認報告之內容已明，而未傳喚該
鑑定機關實施鑑定人員到庭報告或說明，不得任意指為違法。另
原審既未傳喚鑑定機關實施鑑定之人員到庭報告或說明，即無準
用刑事訴訟法第一百六十六條第一項詰問或詢問鑑定人之問題，
自亦不得任意指摘原審未傳訊鑑定機關實施鑑定之自然人為言詞
報告，有礙上訴人對於鑑定人之詰問權，而執為上訴第三審之適
法理由。況原判決認定上訴人有前揭犯行，並非單憑內政部警政
署刑事警察局對上訴人等實施測謊鑑定結果為唯一證據，本件原
判決縱除去上開測謊鑑定報告，既仍應為同一事實之認定，而不
影響於原判決本旨，上訴意旨猶執此指摘，並非適法之第三審上
訴理由。關於上訴意旨(四)指摘部分，原判決已於判決理由欄內以
括號註明：「（見本院更一審卷一第一五九、一六０頁、卷二第
二六、二七、四０頁、第一０三頁至第一０六頁，被告蔡金蟬於
九十六年五月十七日、七月十一日、七月二十六日所為陳述，經
被告蔡金蟬以證人身分作證時證述上開陳述屬實，爰引述為被告
蔡金蟬之證言）」（原判決第九頁第十三至十七行）等情，而稽
諸原審九十六年八月二十一日審判期日筆錄之記載，蔡金蟬於依
法具結後，檢察官於交互詰問程序中詰問蔡金蟬：九十六年七月
十一日準備程序中，說吃薑母鴨時有四個人，當時的情形可否再
說清楚？蔡金蟬答稱：楊春梅兩次出發前都有吃薑母鴨，兩次都
是彼等四個人，即伊、洪文彬、上訴人、楊春梅，第一次說「明
天出發」，是楊春梅先去，上訴人也先過去接她……（原審卷第
二宗第一０三頁背面），蔡金蟬並證稱：伊於九十六年五月十七
日、七月十一日、七月二十六日準備程序所言均實在（同上卷第
一０六頁）等情。原判決因而依據上情於事實欄為如上訴意旨(四)
所載之認定，並非無據，上訴意旨任意指摘，難謂適法。原判決
已說明上訴人辯稱：伊前往越南等係為探望女友等情，不能為有
利上訴人論斷之理由，上訴意旨任意指摘，並非有據。上訴意旨
徒憑己意或就原判決已有說明之事項，或就原審判斷證據證明力
之合法職權行使，漫指其違法，重為單純事實上之爭執，難謂係
適法上訴第三審之理由，其上訴違背法律上之程式，應予駁回。
據上論結，應依刑事訴訟法第三百九十五條前段，判決如主文。
中    華    民    國  九十七  年    三    月   二十   日
                      最高法院刑事第一庭
                          審判長法官  董  明  霈
                                法官  林  茂  雄
                                法官  張  祺  祥
                                法官  吳  昆  仁
                                法官  蘇  振  堂
      本件正本證明與原本無異
                                      書  記  官
中    華    民    國  九十七  年    三    月  二十七  日
                                                 H


司法院資訊處製作；財團法人民間司法改革基金會備份。
